【裁判字號】    87,易,5103
【裁判日期】    890209
【裁判案由】    詐欺
【裁判全文】
臺灣高雄地方法院刑事判決                        八十七年度易字第五一三號
    公  訴  人  臺灣高雄地方法院檢察署檢察官
    被      告  乙○○
    選任辯護人  張寧律師
    被      告  涂瀧仁
                涂淑玲
    右  一  人
    選任辯護人  蘇榮達律師
                蘇俊誠律師
右列被告等因詐欺案件，經檢察官提起公訴（民國八十五年度偵字第二一三○九號、
八十七年度偵續一字第七號），本院判決如左：
    主  文
乙○○、涂淑玲均無罪。
涂瀧仁免訴。
    理  由
一、公訴意旨略以：被告涂瀧仁係設於高雄市○○○路一六五號六樓之一越盛建設股
    份有限公司（以下簡稱越盛公司）之負責人，被告涂淑玲係該公司之財務經理，
    被告乙○○則為該公司聘僱之代書，於民國八十年間，越盛公司在坐落高雄縣大
    寮鄉○○段八二二等地號，推出「標緻陽明山莊」大樓，並以預售方式與客戶簽
    定買賣契約，詎被告三人竟共同意圖為自己不法之所有，明知越盛公司財務狀況
    不佳，竟於八十年七月間，由涂淑玲具名與告訴人甲○○簽訂土地及房屋買賣契
    約，由越盛公司出售門牌高雄縣大寮鄉○○路○段七十七之一號六樓之建物及基
    地（以下簡稱系爭房地）予甲○○，並於買賣契約書第六條保證土地產權清楚，
    如設定他項權利時，應負責於交屋前塗銷之，使甲○○陷於錯誤，而依約交付價
    款新台幣（以下同）二百五十萬元，於八十三年十月十四日由乙○○代理買賣雙
    方辦理所有權移轉登記手續，將系爭房地之所有權移轉登記予甲○○，詎被告三
    人得款後並未依約塗銷抵押權，於交付系爭房地予甲○○時，其上仍設定九億八
    千四百萬元之最高限額抵押權予第一商業銀行，尚未塗銷，屢經催告，迄未履約
    ，甲○○始知受騙，因認被告三人均涉犯刑法第三百三十九條第一項詐欺取財罪
    嫌。
二、按案件曾經判決確定者，應為免訴之判決，此項原則關於實質上一罪或裁判上一
    罪，均有其適用。連續犯係裁判上一罪，其一部分犯罪事實曾經判決確定者，其
    效力當然及於全部，故檢察官復將其他部分重行起訴，亦應諭知免訴之判決（最
    高法院四十九年台非字第二Ｏ號判例參照）。經查，被告涂瀧仁前被訴係越盛公
    司之負責人，於八十年間，在坐落高雄縣大寮鄉○○段八二二等地號，推出「標
    緻陽明山莊」大樓，並以預售方式與客戶簽定買賣契約，訴外人呂致義、王萬祥
    、許惠貞、潘賢淑（以上各購一戶）、薛月玲及林景寧（二人合購一戶）等人，
    分別於八十年六月至九月間與越盛公司簽訂買賣契約，並依公司通知按期繳納買
    賣價款。因越盛公司興建上開大樓，為求資金融資，曾於八十年五月間及八十三
    年七月六日，分別以該大樓坐落土地及建物，向第一商業銀行辦理建築融資，設
    定九億八千四百萬元抵押權予該銀行。八十三年三月間，涂瀧仁明知該公司財務
    狀況已見窘境，對以現金繳納尾款而不願辦理房屋貸款之客戶，其屆時恐無法向
    銀行清償債務，而塗銷上開抵押權，竟基於意圖為自己不法所有之概括犯意，透
    過該公司不知情職員，向客戶呂致義、王萬祥、許惠貞、潘賢淑、薛月玲、林景
    寧等人，通知辦理繳納尾款、交屋等手續，並保證若繳清價款，所購買之土地，
    建物並無權利瑕疵問題，致使呂致義、王萬祥、許惠貞、潘賢淑、薛月玲、林景
    寧等人陷於錯誤，誤以為繳清房屋尾款即可取得無任何權利瑕疵之不動產，潘淑
    賢於八十三年三月二十五日繳付四十九萬一千元尾款，許惠貞於八十三年五月九
    日繳付五十三萬二千元尾款，王萬祥於八十三年六月十四日繳付十萬元尾款，薛
    月玲、林景寧於八十三年八月六日繳付一百四十五萬元尾款，呂致義於八十三年
    十月十八日繳付二百二十萬元尾款，而涂瀧仁收取上開款項共計四百七十七萬三
    千元後，竟挪為他用供己一時週轉，致使呂致義等人購買之土地、房屋仍被上開
    銀行設定抵押權並查封拍賣中，所涉刑法第三百三十九條第一項之詐欺取財罪嫌
    ，業經呂致義等人提起自訴，並由臺灣高等法院高雄分院於八十八年五月十一日
    判處有期徒刑一年確定在案（見臺灣高等法院高雄分院八十八年度上易字第三六
    八號案卷）。該案與本件檢察官起訴的犯罪事實，時間緊接，犯罪手法相同，顯
    係基於概括犯意，而犯同一之罪名，自屬連續犯，為裁判上一罪，依審判不可分
    原則，該案判決之效力，應及於全部犯罪事實，揆諸前揭說明，爰不經言詞辯論
    ，逕為諭知免訴之判決。
三、次按犯罪事實應依證據認定之，無證據不得推定其犯罪事實。不能證明被告犯罪
    者，應諭知無罪之判決，刑事訴訟法第一百五十四條、第三百零一條第一項分別
    定有明文。又事實之認定，應憑證據，如未能發現相當之證據，或證據不足以證
    明，自不能推測或擬制之方法，以為裁判之基礎，亦經最高法院著有四十年台上
    字第八六號判例可資參照。又告訴人之告訴，係以使被告受刑事訴追為目的，是
    其陳述是否與事實相符，仍應調查其他證據以資審認（最高法院五十二年台上字
    第一三００號判例參照）。次按刑法第三百三十九條第一項詐欺罪之成立，以意
    圖為自己或第三人不法之所有，以詐術使人將本人或第三人之物交付為要件。所
    謂以詐術使人交付，必須被詐欺人因其詐術而陷於錯誤，若其所用方法，不能認
    為詐術，亦不致使人陷於錯誤，即不構成該罪（最高法院四十六年台上字第二六
    ０號判例參照）。
四、公訴人指被告涂淑玲、乙○○涉有詐欺取財犯行，無非以告訴人甲○○之指訴，
    、卷附土地及房屋買賣契約書、房屋賣賣契約公證書、建築改良物登記簿謄本、
    土地登記簿謄本，及被告涂淑玲、涂瀧仁二人明知系爭房地上設定鉅額抵押權，
    貸款之數額龐大，顯無力清償，又承諾塗銷抵押權，屆期復未能履行，有不法不
    所有之意圖甚明，資為論罪之依據。
五、訊之被告涂淑玲固坦承有以伊名義與甲○○訂定土地買賣合約書，被告乙○○固
    坦承系爭房地所有權移轉登記予甲○○係伊辦理等情不諱，惟均堅決否認有何詐
    欺犯行，被告涂淑玲辯稱：伊只是掛名的地主，是涂瀧仁將土地登記在伊名下，
    伊與告訴人甲○○從未謀面，買賣價款均未由伊經手，未參與越盛公司之經營，
    伊無詐欺之故意等語；乙○○則辯稱：八十年至八十二年間伊在軍中服役，退伍
    後才進入越盛公司，本件土地設定九億八千四百萬之抵押權予第一銀行一事，並
    非伊所辦理，伊只辦理系爭房地所有權移轉登記手續，無詐欺之故意等語。經查
    ：
（一）被告涂瀧仁係越盛公司之負責人，於八十年間，越盛公司在登記為被告涂淑玲
      所有之坐落高雄縣大寮鄉○○段八二二等地號土地，推出「標緻陽明山莊」大
      樓，並以預售方式與客戶簽定買賣契約，然因越盛公司興建上開大樓，為求資
      金融資，曾於八十年五月間及八十三年七月六日，分別以該大樓坐落土地及建
      物，向第一商業銀行辦理建築融資，設定九億八千四百萬元抵押權予該銀行，
      而於八十年七月二十日，由涂淑玲具名與甲○○訂定土地買賣契約，由越盛公
      司出售系爭房地予甲○○，甲○○依約交付各期價款，並交付尾款二百五十萬
      元，於八十三年十月十四日由乙○○代理買賣雙方辦理所有權移轉登記手續，
      將系爭房地之所有權移轉登記予甲○○，於交付系爭房地予甲○○時，其上仍
      設定九億八千四百萬元之最高限額抵押權予第一商業銀行，尚未塗銷之事實，
      業據告訴人甲○○、被告涂瀧仁、涂淑玲、乙○○陳明在卷，並有土地買賣合
      約書、土地登記簿謄本、建築改良物登記簿謄本、土地及建物所有權狀等影本
      各一份及高雄縣鳳山地政事務所八十七年二月七日（八七）鳳地所四字第一六
      九七號函附之系爭房地設定抵押權相關資料影本在卷可稽，並經本院調閱臺灣
      高等法院高雄分院八十八年度上易字第三六八號詐欺案卷核閱無訛。
（二）告訴人甲○○於偵訊時陳稱：我於八十二年與標緻建設公司（按應係威盛公司
      ）負責人涂瀧仁訂定購屋契約，到八十三年六月交屋，我當時並交付屋款二百
      五十萬元給涂瀧仁之職員收下等語（八十五年度偵字第二一三○九號卷第十二
      頁反面），另參諸同為買受本件「標緻陽明山莊」大樓之呂致義、王萬祥、許
      惠貞、潘賢淑、薛月玲及林景寧等人，於另案（即臺灣高等法院高雄分院八十
      八年度上易字第三六八號詐欺案件）審理中，在本院刑事庭及臺灣高等法院高
      雄分院調查時，均陳稱其等購買上開房地時，從簽約、分期交款至房屋交付時
      止，均未曾與被告涂淑玲有何接觸，亦未見過被告涂淑玲等語，顯見被告涂淑
      玲辯稱其未參與越盛公司之經營，應可採信。被告被告涂淑玲只是土地登記之
      名義人，雖土地買賣合約書記載被告涂淑玲為出賣人，但被告涂淑玲既未參與
      越盛公司之經營，對於越盛公司如何與告訴人甲○○約定之買賣房屋條件，並
      不知情，亦無證據證明被告涂淑玲曾指示越盛公司承辦人員向甲○○施以詐術
      ，而甲○○之房屋尾款二百五十萬元係交付越盛公司之職員，已如前述，況越
      盛公司所興建之前開標緻陽明山莊共計七百十八戶，且已全部完工，甲○○亦
      取得所購房地之所有權，為甲○○所不爭，亦有土地及建物所有權狀在卷可按
      ，難認被告涂淑玲於預售房屋之初，與甲○○簽訂土地買賣契約書時，即有詐
      欺之意圖。
（三）系爭房屋之所有權移轉登記係被告乙○○所辦理，惟乙○○係越盛公司所聘僱
      之代書，未參與公司之營運，亦未經手房屋價款等情，亦據被告涂瀧仁於偵訊
      中陳明在卷，乙○○即非施用詐術之人，其依越盛公司之委託辦理不動產登記
      業務，尚難以其未善盡受任人之責，致系爭房地上所設定之本金最高限額九億
      八千四百萬元之抵押權未辦理塗銷，遽認乙○○係使用詐術使人交付財物之犯
      行。又前開九億八千四百萬元之最高限額抵押權，係於八十年五月二十二日由
      複代理人陳清陽所辦理，嗣於八十三年六月十五日因權利內容變更，由複代理
      人曾粉辦理申請變更登記事宜，有高雄縣鳳山地政事務所八十六年九月二十六
      日（八六）鳳地所一字第一三三七七號函附之抵押權設定資料附於偵卷（八十
      六年度偵續字第二六七號）可稽，況八十年二月一日至八十二年二月一日止，
      乙○○均在軍中服役，亦有退伍令影本一紙附卷可佐，該最高限額抵押權並非
      由乙○○所經手辦理，是其辯稱：不知有抵押權存在等語，堪予採信。
（四）綜上所述，被告涂淑玲辯稱：其是因涂瀧仁之請求，於越盛公司購買前開土地
      時，出名登記為所有權人，並未參與越盛公司之經營銷售房屋等情，被告乙○
      ○辯稱：系爭土地設定九億八千四百萬之抵押權予第一銀行一事，並非伊所辦
      理，伊只辦理系爭房地所有權移轉登記手續，無詐欺之故意等語，應可採信。
      此外尚乏積極證據足證被告涂淑玲、乙○○有詐欺犯行，自屬不能證明被告涂
      淑玲、乙○○犯罪，自應為被告二人無罪之諭知。
六、本件涂瀧仁部分既經諭知免訴，則檢察官另以與本件有連續犯關係而函請併案審
    理部分（八十六年度偵字第一四一四號），本院即無法併予審理，應退回檢察官
    另行依法處理。
據上論結，應依刑事訴訟法第三百零一條第一項、第三百零二條第一款、第三百零七
條判決如主文。
本案經檢察官簡志瑩到庭執行職務。
中      華      民      國      八十九      年      二      月    九    日
                                  臺灣高雄地方法院刑事第三庭
                                      法  官     涂裕洪
右為正本，係照原本作成，證明與原本無異。
如不服本判決，應於送達後十日內，向本院提出上訴狀。
                                      書記官     許麗珠
中      華      民      國      八十九      年      二      月   十一   日


司法院資訊處製作；財團法人民間司法改革基金會備份。
